臺灣高等法院臺南分院刑事判決
　　　　　　　　　　　　　　　　 94年度上易字第219號　Ａ
上　訴　人　臺灣嘉義地方法院檢察署檢察官
被　　　告　丙○○
上列上訴人因被告竊盜案件，不服臺灣嘉義地方法院94年度易字
第24號中華民國94年3月29日第一審判決（起訴案號：臺灣嘉義
地方法院檢察署93年度偵字第6350號），提起上訴，本院判決如
下：
    主  文
上訴駁回。
    理  由
一、公訴意旨略以：被告丙○○與年籍姓名不詳綽號「豬哥」之
    男子，共同意圖為自己不法之所有，於民國（下同）93 年8
    月16日晚上9時50分許，分別駕駛車牌號碼ＧＲ—613號已繳
    銷牌照之營業用大貨車及車牌號碼4355—ＧＭ號自用小貨車
    ，前往嘉義縣新港鄉菜公村咬仔竹66之1號對面農地工寮，
    竊取乙○○所有之農用噴霧器三部，徒手搬運至前開營業用
    大貨車上時，適為甲○○發現，綽號「豬哥」之男子見狀隨
    即駕駛上開自用小貨車逃離現場，被告丙○○則因未及跟隨
    上車而徒步跑離，始未得逞，嗣為警循線查獲，因認被告丙○○涉有刑法第320條第3項、第1項之竊盜未遂罪。
二、按犯罪事實應依證據認定之，無證據不得認定其犯罪事實；
    不能證明被告犯罪者，應諭知無罪之判決，刑事訴訟法第
    154條第2項、第301條第1項分別定有明文。再按認定不利於
    被告之事實，須依積極證據，苟積極證據不足為不利於被告
    事實之認定時，即應為有利於被告之認定，更不必有何有利
    之證據，故被告所持之辯解縱屬不能成立，仍非有積極證據
    足以證明其犯罪行為，不能遽為有罪之認定；認定犯罪事實
    所憑之證據，雖不以直接證據為限，間接證據亦包括在內，
    然而無論直接或間接證據，其為訴訟上之證明，須於通常一
    般之人均不致有所懷疑，而得確信為真實之程度者，始得據
    為有罪之認定，倘其證明尚未達於此一程度，而有合理性懷
    疑存在時，即不得遽為被告犯罪之認定（最高法院30年上字
    第816號、第1831號、76年台上字第4986號判例意旨參照）
    ，故刑事訴訟之被告基於刑事訴訟法第154條所揭證據裁判
    主義之精神，對於不利於己之事證，若已提出合乎生活經驗
    上之質疑，除非另有足可補強起訴事實之積極證據，否則，
    法院即應本於罪疑唯輕之法則，而為有利被告之認定。
三、本件公訴人主要係以證人即告訴人甲○○、證人乙○○之指
    證證詞，參酌證人甲○○之指認犯罪嫌疑人紀錄表、現場照
    片四張、車籍資料二份等資料為據。
四、訊據被告固坦承本件竊盜案發後，停留在現場即嘉義縣新港
    鄉菜公村咬仔竹66之1號工寮附近之已繳銷牌照營業大貨車
    為其父親即證人劉良雄所購入（原車號：GR-613號，業已由
    被告之父劉良雄領回），其平日用於載運水稻秧苗之事實，
    惟堅決否認有何竊盜未遂犯行，並辯稱：本件竊案發生時即
    93年8月16日晚上9時許，其在嘉義縣新港鄉三間村住處未外
    出，不可能至證人甲○○上開工寮行竊；翌日下午因其父親
    即證人劉良雄發現上開營業大貨車遭竊，前往派出所報案，
    警員表示該大貨車涉及竊案，遺留在案發現場，遂通知其前
    往派出所說明，在派出所時，證人甲○○、乙○○父子亦到
    場，但均未指認其為竊賊，後來到竊案發生現場，證人劉良
    雄欲領回大貨車時，證人甲○○、乙○○亦未對承辦警員方
    三源指認被告為竊賊，然在竊案發生後約二月，被害人甲○○竟指認其為竊賊，顯有不合理之處；另上開大貨車平日未
    使用，僅供載運秧苗，因停在距離住處一百多公尺之秧苗場
    ，又曾發生未帶鑰匙之情形，且該車車齡老舊，沒有價值，
    所以，平日鑰匙均未拔除，放在車內，因此才會不知該大貨
    車遭竊等語。
五、本件公訴人用以認定被告涉犯竊盜未遂犯行之證據，其中足
    以直接證明被告犯行者，允為證人即被害人甲○○、乙○○
    之證詞，其餘有關上開被告平日使用大貨車之情形、車輛查
    詢資料及該大貨車為何留在現場，均非直接可證明被告竊盜
    犯行之證據，是本件首應審酌者厥為證人甲○○、乙○○二
    人之指認、證詞是否足以證明被告確有公訴人所指之竊盜未
    遂犯行達一般人可確信其為真實之程度。本件證人甲○○於
    93年9月26日警訊、同年11月18日檢察官訊問、原審審理時
    及證人乙○○於同年11月18日檢察官訊問、原審審理時，固
    均指認被告係當日至上開工寮行竊噴霧筒之人，惟查：
（一）本件案發時間為93年8月16日晚上九時五十分許，證人甲○○、乙○○等人隨即報警處理，證人即嘉義縣警察局民
      雄分局月眉派出所（下簡稱月眉派出所）警員方三源、黃
      俊傑據報到場處理，根據引擎號碼查得現場遺留之營業大
      貨車車主係貨運公司（遂昌貨運股份有限公司），且在車
      內發現證人劉良雄之名片，故翌日即以電話通知證人劉良
      雄前來說明，證人劉良雄不在，電話是他孫女接的，後來
      證人劉良雄就自己到月眉派出所來報案稱其為該大貨車所
      有人，該大貨車遭竊，後來被告及證人甲○○、乙○○均
      有到月眉派出所來，證人甲○○、乙○○與被告、證人劉
      良雄等人在派出所內交談約一個多小時，並未對承辦警員
      方三源表示被告為竊賊，且在派出所值班台前，有警員問
      證人乙○○、甲○○說，被告父子是否為竊賊，證人乙○○說竊賊沒那麼瘦，後來到案發現場認車，證人方三源要
      發還上開營業大貨車時，曾徵詢證人甲○○、乙○○意見
      ，但二人並未表示任何意見，亦未指稱被告為竊賊，因此
      ，證人方三源將上開大貨車發還給證人劉良雄；一直到93
      年9月26日，嘉義縣警察局民雄分局刑事組偵查員王信惟
      以證人甲○○已知悉竊賊為何人，將該案件發交月眉派出
      所辦理，月眉派出所遂通知證人甲○○前往警局作筆錄，
      並提供相片進行指認等情，業據證人即承辦本件竊盜案之
      警員方三源、黃俊傑證述明確（原審易字卷第76-83、90-
      91頁），並有嘉義縣警察局指認犯罪嫌疑人紀錄表一份、
      證人劉良雄領取上開大貨車所為之切結書一份、切結書影
      本一份、現場照片二張、車籍作業系統—查詢認可資料一
      份在卷可稽（見警卷第12、17-18、21、24頁）；而證人
      甲○○、乙○○亦均證稱：其等曾於93年8月17日在月眉
      派出所、案發現場見過被告，但未向承辦警員指稱被告為
      竊賊等情（見原審易字卷第55-56頁、第70-71頁）；另證
      人甲○○亦證稱：93年9月26日係接到派出所警員通知，
      表示該案要移送，須請其前往指認並作筆錄，指認紀錄表
      之照片在其前往指認前，便已製作完成，其根據照片進行
      指認等語（見原審易字卷第64-65頁），因此，證人甲○○、乙○○在案發翌日並未指認被告為竊賊，係在案發後
      近一月，證人甲○○始向嘉義縣警察局民雄分局刑事組人
      員表示可確認被告為竊賊，月眉派出所警員黃俊傑始根據
      該組偵查員王信惟之指示，通知證人甲○○前來派出所指
      認並製作筆錄之情，應足認定。從而，證人甲○○、乙○○於案發翌日記憶較清楚時，均無法指認被告係行竊之人
      ，而於距離案發月餘後，記憶模糊，反能明確指稱被告係
      竊盜之人，顯與事理有違。
（二）按「指認」雖不失為一種個人識別方法，然與其他「利用
      證物之個人識別方法」（例如，現場採集之指紋、腳印、
      血液或衣服纖維等）得交付科學鑑定、比對者不同，指認
      所使用之方法不外依賴目擊證人（或被害人）之知覺、記
      憶與再生之心理歷程，是其並非科學方法。指認在實務運
      作上，可分為「成列指認（line-up）」及「一對一指認
      （show -up）」，所謂「成列指認」，係偵查機關以犯罪
      嫌疑人與其他為數不等與本案無關且相同形體特徵之人，
      站在一列，供證人或被害人自此一列人群中，指出其所認
      知之犯罪嫌疑人，其目的在防止『一對一指認』可能具有
      的強烈誘導性，但並非完全無瑕疵（心理學家以實證研究
      證明，若在指認前先警告證人，犯罪嫌疑人可能不在待指
      認行列中，證人錯誤指認的比例為百分之三十三；若事先
      未作如是警告，證人指證錯誤比例即高達百分之七十八）
      。而「一對一指認」方式，乃偵查機關將唯一的犯罪嫌疑
      人帶至證人（或被害人）面前，要其指認，就某種程度而
      言，偵查者已暗示其即為犯罪嫌疑人，偵查機關所要求者
      ，為證人（或被害人）之背書，而非其指認。證人（或被
      害人）或因受警察暗示，或無勇氣作出與其相反之決定，
      而順應作出指認，此種一對一指認方式所得的確信性甚難
      奢求。因此，在指認人業已明確知悉行為人為何人，且彼
      此認識之情形（例如，吸毒者業已多次當面向販毒者購毒
      ，已明確知悉販毒者之容貌、特徵或姓名、年籍者），警
      員調出包括行為人在內之多份口卡讓指認人辨別，此固不
      失為刑事偵查之查證方法之一，非法所不許；然在一般證
      人或被害人於犯罪現場，因突然發生刑案，對犯罪行為人
      完全不認識或不熟識之情形下，為確保指認程序能符合心
      理學之認知及記憶原理，提高指認之正確性，宜以列隊指
      認為主，且不應對目擊者有任何不適切之暗示等要求（最
      高法院93年度台上字第6761號判決意旨，因此，在欠缺「
      利用證物之個人識別方法」（例如，現場無法採得指紋、
      血液等）致無法經由科學鑑定、比對以個化犯罪行為人，
      且該犯罪係突然發生，被害人或目擊證人對於犯罪行為人
      不相識或不熟識，而必須透過目擊證人或被害人之指認以
      特化犯罪行為人時，偵查機關所為之指認，必須採上述「
      成列指認」方式，要求指認人先敘述行為人之特徵，並確
      保目擊證人或被害人在指認前，無法確定行為人是否存在
      被指認人之中，此種指認所生之特化犯罪行為人效果，始
      得採信，內政部警政署於92年8月20日頒佈「警察機關實
      施指認犯罪嫌疑人程序要領」所規定之指認程序，應即係
      指此而言。本件證人黃俊傑雖依據上開內政部警政署規定
      ，提供含被告在內之四張成年男子照片影本供證人甲○○
      指認，製作指認犯罪嫌疑紀錄表，並請證人甲○○在指認
      前先敘述行為人特徵，而證人甲○○亦由該四張照片影本
      中，指認被告為行為人等情，有上開指認犯罪嫌疑人紀錄
      表一份及證人甲○○、黃俊傑之證詞在卷可證（見警卷第
      12頁、原審易字卷第64-6 5頁、86-88頁、91-92頁），惟
      依據前述，本件證人甲○○於93年9月26日進行指認前，
      業已向嘉義縣警察局民雄分局刑事組人員表示可確認被告
      為竊賊，證人黃俊傑始根據嘉義縣警察局刑事組偵查員王
      信惟之指示，安排證人甲○○前往指認，另證人甲○○亦
      供稱：案發前未曾見過被告，主要是因為留在現場之上開
      大貨車是被告的，車上的鑰匙為原車的，且車內還有檳榔
      、名片，名片可查得被告，覺得有許多可疑之處，所以才
      在92年9月26日根據照片指認被告等語（見原審卷第59 、
      60頁），足見目擊本案之證人甲○○係在案發時突然見到
      行竊之竊賊，在案發前雖不認識被告，但於3年9月26 日
      進行指認前，業已見過被告，且主觀上已根據其個人推測
      懷疑被告為行竊之人，因此，證人甲○○於93年9月26 日
      所為之指認，其憑信性無法與合乎上述「成列指認」程序
      之指認同視，可否據以個化被告確為行竊之人，顯有疑問
      ，原審自無法據此而為被告不利之認定。
（三）證人甲○○、乙○○雖於原審審理時均當場指認被告為竊
      賊（見原審易字卷第51、68頁）。惟嗣後在交互詰問之過
      程中，證人甲○○證稱：因為本件案發前一日工寮已遭竊
      鐵管等物，所以案發當日前往巡邏，在晚上九點多發現有
      二竊賊分別開小貨車、大貨車前去竊取噴霧筒等物，其發
      現後，其中一位竊賊開小貨車逃走，無法攔阻，另一位竊
      賊未及逃離，便要請其抽煙，但為其所拒，該竊賊便趁隙
      逃離，案發現場無照明設備，暗暗的，面對面看得不是很
      清楚，當時與該竊賊相距約五公尺，只看得出人瘦瘦的，
      面孔看得不是很清楚，事後再見到只能看出竊賊大概的樣
      子，無法一眼確定，在案發翌日，因怕指認錯誤，且只想
      拿回之前遭竊的東西，不願追究，故未向警方指認被告為
      竊賊，後來因為覺得被告所使用之大貨車留在現場，車鑰
      匙為原車的，且車上留有名片、檳榔，有許多可疑之處，
      且被告未返還其前一日遭竊的東西，加上比對其與父親即
      證人乙○○所看到之情形，發現被告身材瘦瘦的，與其等
      所看到之情形符合，所以後來才前往指認被告等語（見原
      審易字卷56-66頁）；證人乙○○亦證稱：接獲證人甲○○電話趕到案發現場時，竊賊已離開，但在前往現場途中
      ，看見一低頭跑得很喘的男子，其下車後，該人以為是前
      來接應之人，便跑至面前不到一公尺處，抬頭發現不對，
      立即往岔路跑走，因其只看到該男子一瞬間，所以面孔無
      法看清楚，只記得身材高高瘦瘦的，因怕指認錯誤，故在
      案發翌日未向警方指認被告為竊賊，事後與其子即證人甲○○檢討彼此所看到之情形，發現被告身材與其等所見到
      之情形相符，始指認被告為竊賊等語（見原審易字卷第67
      -75頁），顯見證人甲○○、乙○○並無法確認其等所目
      擊之竊賊容貌，只能確認該竊賊大概之身材，於警訊、偵
      查中及原審審理時指認被告為竊賊，有很大部分是基於其
      等之推測；參酌證人甲○○於辯護人詢及『93年9月26 日
      憑照片是否可能指認錯誤？』之問題時，思考很久，多次
      喝水，仍未回答，後來二次回答「晚上暗暗的看起來是很
      像」，經審判長請其針對問題回答，仍未回答；另
      審判長補充訊問時，詢及『9月26日當時去指認時，是否
      有想清楚，是否確定？』之問題時，思考很久後回答「當
      時我是有那種想法」（見原審易字卷第59、61頁），足見
      並無法確定被告是否為本件竊盜之行為人，因此，證人甲○○、乙○○不利被告之證詞並無法證明被告確有公訴人
      所指之竊盜未遂犯行達一般人可確信其為真實之程度，原
      審自無法據以為被告不利之認定。
（四）另公訴人雖又以遺留在現場之大貨車為被告所使用，且鑰
      匙為原車鑰匙，車子平日未拔除，與常情有違，又被告有
      關該大貨車平日為何人使用之供述，前後不一，顯刻意隱
      瞞，而認被告應為本件竊案之行為人。惟查，證人劉良雄
      於警訊時供稱：該大貨車平日停在秧苗場，作為載運秧苗
      使用，秧苗場距離其住處約500公尺左右，由住處看不見
      該大貨車，車子未上鎖，鑰匙插在車上等語（見警卷第10
      頁），除有關平日由何人使用之問題外，所述與被告所辯
      大致相符，另該大貨車係證人劉良雄向利興汽車行（切結
      書誤書為『氣車行』），為75年出廠，車齡近20年，且已
      繳銷牌照之舊車，車子外表多有繡蝕之處，有切結書、車
      籍作業系統—查詢認可資料一份及現場照片一張在卷可查
      （見警卷第18、21、24頁），足見該車價值不高，且停放
      在距離被告住處一段距離之秧苗場，僅供載運秧苗用，非
      被告之平日用車，是被告與證人劉良雄為求便利，未將該
      大貨車鑰匙拔除，以致遭竊而不知，難謂無此可能而與常
      情不符。再者，本案另一逃離現場未經查獲之竊賊即綽號
      「豬哥」之不詳姓名成年男子，其所駕駛之車牌號碼4355
      —GM自小貨車，逃離時曾遭證人甲○○攔阻，後來不慎在
      嘉義縣新港鄉○○村○○鄰○○道路旁，車輪陷入水溝無法
      行駛而為警查獲，經警查詢車籍資料，發現該車為證人謝
      貞膺所有，於93年8月6日遭竊之贓車，此業據證人甲○○
      、謝貞膺於警訊時證述甚詳（見警卷第7頁背面、第11頁
      ），並有雲林縣警察局車輛協尋電腦輸入單影本、贓物認
      領保管書各一份在卷可佐（見警卷第19-20頁），若被告
      確實與綽號「豬哥」之男子共犯本案，則其等既為隱匿身
      份，駕駛上述遭竊之自小貨車犯案，衡情被告應不可能駕
      駛自己使用之上開大貨車共同犯案，且在車內留下足以查
      得身分之名片，以致其等隱瞞身分之目的落空，此益徵被
      告應非駕駛上開大貨車前往證人甲○○工寮行竊之人。
（五）另原審向泛亞電信股份有限公司（下簡稱泛亞電信）函查
      被告使用之0000000000號行動電話於93年8月16日至同年
      月17日之通聯紀錄，依回復之資料顯示，被告於案發日（
      93年8月16日）晚間8時28分以後即無通聯出現，且在該日
      晚上八時許之七通通聯，通話之基地台位置在嘉義縣民雄
      鄉○○○段1374號土地，迄同年月17日上午6時許，被告
      上開行動電話始有通聯出現，此有通聯紀錄一份在卷可參
      （見原審嘉簡字卷第28-35頁）；另原審向泛亞電信公司
      函詢本件案發地點（嘉義縣新港鄉蔡公村咬仔竹66之1號
      ）及被告住處（嘉義縣新港鄉三間村2之60號）之基地台
      通話位置，回覆資料顯示被告住處之通話基地台位於嘉義
      縣民雄鄉○○○段1374地號土地，案發地點之通話基地台
      位於嘉義縣新港鄉○○○段961地號土地，此有泛亞電信
      92 年12月31日Ｚ○○○○○○○○○號函、臺灣大哥大股份有限公
      司（下簡稱臺灣大哥大，按泛亞電信業為其併購）94年1
      月26 日台信網（94）字第0075號函各一份在卷可查（見
      原審易字卷第4-5、20頁）；經將上開函文所列之通話基
      地台位置與通聯紀錄交互比對，顯示被告於案發當日晚上
      八時許，均在其住處，且自晚上8時28分許以後，未出現
      通聯，衡諸常情，若被告確實為本件竊盜未遂犯行，以案
      發地點之偏僻，照明不足，另有一共犯之情形，為求聯絡
      之便利，被告所持用之行動電話應不可能關閉至翌日清晨
      ，故被告辯稱：案發當時與家人在住處，未外出等語，應
      足採信。
六、綜上所述，本件公訴人據以認定被告犯有竊盜未遂犯行之證
    人甲○○、乙○○之證詞與指認，均有多處瑕疵可指，其訴
    訟上之證明尚有不足，此外又查無其他任何積極之證據，足
    認被告有上述犯行，因此原審以不能證明被告犯罪而諭知無
    罪之判決，核無不合，檢察官上訴意旨，仍執前詞, 指摘原
    判決不當，為無理由，應予駁回。
據上論結，應依刑事訴訟法第368條，判決如主文。
本案經檢察官吳萃芳到庭執行職務。
中　　華　　民　　國　　94　　年　　9 　　月　　7 　　日
                  刑事第三庭    審判長法　官　陳義仲
                                      法　官　宋明蒼
                                      法　官　楊子莊
以上正本證明與原本無異。
不得上訴。
　　　　　　　　　　　　　　　　　　　書記官　王全龍
中　　華　　民　　國　　94　　年　　9 　　月　　9 　　日
